【裁判字號】    92,訴,217
【裁判日期】    920923
【裁判案由】    給付工程款
【裁判全文】
臺灣新竹地方法院民事判決  九十二年度訴字第二一七號
    原      告  騰楊營造有限公司
    法定代理人  甲○○
    訴訟代理人  丙○○
                乙○○
    被      告  台灣電力股份有限公司新桃供電區營運處
                            設.
    法定代理人  丁○○      住.
    訴訟代理人  彭火炎律師
                張玉琳律師
右當事人間給付工程款事件，於民國九十二年九月二日辯論終結，本院判決如左：
    主      文
被告應給付原告新台幣壹佰肆拾柒萬捌仟伍佰陸拾元及自民國九十二年三月二十八日
起至清償日止按年息百分之五計算之利息。
訴訟費用由被告負擔百分之六十五，餘由原告負擔。
本判決第一項於原告以新台幣肆拾玖萬仟元供擔保後得假執行；但被告如於執行標
的物拍定、變賣或物之交付前，以新台幣壹佰肆拾柒萬捌仟伍佰陸拾元或同額之聯邦
商業銀行新竹分行可轉讓定期存單為原告預供擔保，得免為假執行。
    事      實
甲、原告方面：
一、聲明：求為判決如主文第一項所示及為以供擔保為條件之假執行宣告。
二、陳述：
（一）兩造間曾就位於新竹縣竹北市○○街金億昌分歧線電力電纜管路工程第四期簽
      訂有承攬契約，契約原約定總價（含稅）為九百十五萬元，原告並依約完工交
      原告完成驗收，而前開工程中之管路擋土工程，因施工場所現地流沙崩塌嚴重
      ，且地下水過多，原設計鋼軌數量不足，無法施作，且主管機關即新竹縣政府
      亦要求原告施工時須按照主管機關之規範打鋼軌樁，原告就立即向被告在現場
      之檢驗員為反應，再由被告相關主管與原告於民國（下同）八十九年十一月二
      十四日至現場進行會勘，並由被告製作會勘紀錄，結論認為應依現地狀況密集
      增設鋼軌，並按實作數量計價，原告乃遵照指示辦理並施作；因此係施工進行
      中所發生之狀況，且業經過會勘及簽訂變更會核書，所以被告並未再發書面通
      知，而原告公司因須依契約約定期限完工之壓力，所以在會勘完畢經過被告認
      同後，原告公司即按照會勘之結論施作，施工完畢後並經過雙方以契約變更會
      核書作確認。又就變更後之工程，被告業同意依施作現況，對照「零星管路工
      程工作積點表」，核算前開管路鋼軌長度為七千二百六十公尺；又查前開鋼軌
      之每公尺單價為三百七十六元，則此部分變更後之金額為二百七十二萬九千七
      百六十元，增加金額為二百二十七萬八千五百六十元，亦即本件承攬契約之總
      價將為一千一百四十二萬八千五百六十元，然因此部分增加後如被告所稱會有
      超過政府採購法規定上限金額之顧慮，是原告施作之鋼軌雖有達前述之數量，
      惟就鋼軌樁部分增加之工程款本件工程款一百四十七萬八千五百六十元，亦即
      本件工程（含增加部分）之總計為一千三百七十一萬五千六百九十一元（含稅
      ），而因原告業已給付原約定工程款部分，亦即尚有一百四十七萬八千五百六
      十元未給付。
（二）本件被告雖否認其有當事人能力，惟查本件與原告簽訂工程採購承攬契約、契
      約變更會核書者，均為被告，另就本件工程進行公開招標之公告，亦係由被告
      為之，又就前開工程之付款，亦均係由被告獨立為之，足見被告具有當事人能
      力自明。
（三）又查被告要求施作之管線深度約有四點三公尺至四點六公尺，所以鋼軌深度要
      到五公尺，而被告卻係按一公尺計價，但如鋼軌只有一公尺，並不符合契約要
      求，故被告辯稱施作之鋼軌數量僅為二千四百公尺云云，自不足採。另有關契
      約變更會核書，乃係依照實際施作之數量計算結果，而其中管路鋼軌樁部分，
      計算出之長度為七千二百六十公尺，而施工完畢亦有進行照相提供給被告，被
      告並有專業人員確認原告所實際施作之長度，進而即簽訂前開契約變更會核書
      ，而該會核書並經被告營運處之經理蓋印，自已發生效力。被告雖否認前開變
      更契約之效力，惟查原告承攬被告之工程有多件，施工過程中往往均會有增減
      其數量，而於工程完工時，即會簽立契約變更會核書；又本件工程之契約變更
      會核書，係被告營運處之專業人員依照原契約約定內容、現場狀況及圖面等資
      料進行確認數量及調整工程款價格，調整後送到承包廠商即原告作確認，確認
      後再由被告承辦單位會內部各級相關主管，最後再作確認，因會核書為一式多
      份，從而完成確認後被告即交付給原告；而原告領款亦係依照確認之契約變更
      會核書約定。查本件工程原告業已依約完工，且契約變更會核書亦經被告確認
      ，雖原告於領款時兩造發生計價之爭議，惟前開變更追加係施工進行中所發生
      之狀況，且經過會勘及會核，即應依照前開變更會核書之約定；而由原告提出
      另外向被告承攬工程之契約變更會核書，該工程亦係在工程中有為變更追加，
      故在施工完畢後經由兩造確認簽訂契約變更會核書，並經由被告營運處經理決
      行，原告公司亦據以向被告營運處領取全部（含追加部分）之工程款，足認被
      告此部分所辯亦不足採。
三、證據：提出工程驗收紀錄影本一份、會勘紀錄影本一份、契約變更會核書影本二
    份、工程採購承攬契約影本一份、公開招標公告資料影本一份等為證。
乙、被告方面：
一、聲明：原告之訴及其假執行之聲請均駁回；及如受不利之判決，願提供現金或等
    值之聯邦商業銀行新竹分行可轉讓定期存單供擔保免為假執行之宣告。
二、陳述：    
（一）按原告或被告無當事人能力者，法院應以裁定駁回之，民事訴訟法第二百四十
      九條第一項第三款定有明文。查台灣電力股份有限公司（下稱台灣電力公司）
      係私法人組織，其下所屬之新桃供電區營業處即被告並未辦理分公司設立登記
      ，且依台灣電力公司章程第三條規定，各區營運處為台灣電力公司之附屬機構
      ，分課執行該公司業務，自難認其有當事人能力；而私法人之下亦無「非法人
      團體」可言，從而本件被告既非分公司，自無訴訟當事人能力，原告以無當事
      人能力之被告為當事人提起訴訟，顯然於法不合，即應依民事訴訟法前開規定
      駁回原告之訴。
（二）次查台灣電力公司與原告固曾就「金億昌（聯纖）分歧線電力電纜管路工程」
      （第四期）簽訂有工程採購承攬契約，但由契約書第四條約定契約總價為九百
      十五萬元，可知本件合約為「總價承包契約」，即承包商完成契約所約定之全
      部工作，業主則支付固定金額之契約，而依總價承包契約之精神，決標後契約
      所附之訂價單（含單價分析表），縱有漏列項目或數量或金額計算錯誤，概不
      予更改及增減金額，承攬人即原告不得異議。查前開採購承攬契約並無開挖遇
      地下水、流砂可加價之約定，而原告所主張擋土工程設備費用，依管路工程施
      工說明書第三章第四節第（13）條約定：「除圖說另有規定外，擋土設備概由
      乙方（即承攬人）自行負責辦理，並負擔一切費用及責任，擋土設備以能抵抗
      土壓為原則」等語，足證被告辯稱擋土設備費用，應由承攬人即原告自行負擔
      並非無據，即原告以擋土工程增加鋼軌費用請求被告給付該部分增加之工程款
      云云，自屬無理由。
（三）又查台灣電力公司為公營事業，為政府採購法所稱之「機關」，須依政府採購
      法辦理採購，本件契約總價為九百一十五萬元，若增列原告請求二百二十七萬
      八千五百六十元費用為本件契約價格，則此契約價格（即一千一百四十二萬八
      千五百六十元）顯然超過其他廠商投標價格，致生剝奪其他投標廠商得標機會
      之不公平結果（如訴外人建智營造公司之投標價格為一千一百三十萬元，皇家
      建設工程公司為一千零十三萬元），故而台灣電力公司無法同意原告增列費用
      之請求。況查本件工程管路擋土（單邊）數量為一千二百公尺，若以單邊數量
      一千二百公尺計算，兩側管路擋土數量至多為二千四百公尺（1200×2=2400）
      ，故原告以七千二百六十公尺為計價之數量而請求增加費用亦無理由。
（四）又按機關辦理公告金額以上之採購，須符合在原招標目的範圍內，因未能預見
      之情形，必須追加契約以外之工程，如另行招標，確有產生重大不便及技術或
      經濟上困難之虞，非洽原訂約廠商辦理，不能達契約之目的，且未逾原主契約
      金額百分之五十情形者，始得採限制性招標，政府採購法第二十二條第一項第
      六款定有明文。查本件契約工程金額為八百七十一萬四千二百二十六元（含營
      業稅後合計金額為九百一十五萬元），則依前開政府採購法規定，本件工程僅
      於原主契約金額百分之五十即工程金額一千三百零七萬一千四百二十九元之範
      圍內始得洽商原訂約廠商辦理追加採購；然查本件原告請求變更後之工程金額
      總計為一千三百八十二萬四千四百六十八元，已逾原主契約金額百分之五十，
      即已違反前開政府採購法規定，故台灣電力公司無法同意原告增列費用之請求
      ；至原告主張其業已依據前開政府採購法上限之規定範圍為請求，惟此部分是
      否合法，仍應由本院依法加以審酌判斷。
（五）又按工程之價款係契約之必要點，如有就約定之工程款進行變更，須經通知、
      送達、合意，才會發生契約變更之效力；而查原告所提出之會勘紀錄及契約變
      更會核書，充其量僅為被告之內部資料，並無對外通知、送達、合意，自不發
      生變更契約之效力。
三、證據：提出台灣電力公司章程影本一份、台灣電力公司供電區營運處辦事細則影
    本一份、工程採購承攬契約影本一份、開標紀錄影本一份、工程款計算式資料一
    份、工程驗收紀錄影本一份、工程竣工報告單影本一份等為證。
    理      由
一、程序方面：
    按訴狀送達後，原告不得將原訴變更或追加他訴。但係擴張或減縮應受判決事項
    之聲明者，不在此限，民事訴訟法第二百五十五條第一項第三款定有明文；查本
    件原告起訴時原係請求被告給付二百二十七萬八千五百六十元，嗣將請求之金額
    減縮為一百四十七萬八千五百六十元，核與前開規定相符，自應准許。
二、本件經請兩造協議簡化爭點如後：
（一）請求權基礎：工程採購承攬契約、契約變更會核書約定。
（二）兩造不爭執之事項：
  １、被告就原告所提出之工程採購承攬契約、契約變更會核書、契約變更增減明細
      表之形式真正不爭執。
  ２、原告業就系爭工程依約完工，亦即就原告提出之驗收紀錄形式真正不爭執。
  ３、兩造曾於八十九年十一月二十四日就系爭工程進行會勘，亦即被告就原告所提
      之會勘紀錄之形式真正不爭執。
（三）兩造爭執之事項：
  １、被告是否具有當事人能力：原告主張本件與原告簽訂工程採購承攬契約、契約
      變更會核書者，均為被告，另就系爭工程公開招標公告，亦係由被告為之，足
      見被告具有當事人能力等情。被告則抗辯其僅為台灣電力公司下所屬之營運處
      ，亦僅為該公司之附屬機構，分課執行公司業務，並非法人，亦不是非法人團
      體，自無訴訟之當事人能力；至進行公告招標雖為被告，惟原告所承攬者為台
      灣電力公司之工程，而非被告營運處之工程等情。
  ２、系爭工程採購承攬契約是否屬於總價承包契約，而不得因漏列項目或金額計算
      錯誤更改或增減其金額；又上開約定是否因其後施工過程中發現流沙、地下水
      過多，而變更契約，約定按實際施作鋼軌樁計價：原告主張在施工中發現流沙
      崩塌嚴重，地下水過多，原設計之鋼軌數量不足，無法施作，經兩造會同至現
      場勘察結論，須依現地情況密集增設鋼軌，而就變更後之工程，亦約定按實際
      施作數量計價，此外，按照工程採購承攬契約所附之定價單，就鋼軌部分在備
      註欄也係記載實作實算，所以就鋼軌部分並非採取總價承包等情。被告則抗辯
      依據本件工程採購承攬契約第四條約定，係屬於總價承包契約，不得因漏列項
      目或金額計算錯誤而更改或增減其金額，定價單所列實作實算應係指於契約約
      定總價額範圍內為實作實算；另亦未約定開挖如遇地下水、流沙可增加工程款
      約定，另依據施工說明書第三章第四節第（13）條約定，可證明擋土設備費用
      ，應由承攬人即原告自行負擔等情。
  ３、本件工程是否會因增加原告主張之工程款以致剝奪其他投標廠商得標機會之不
      公平結果，而不得同意為增加：原告主張上開增加工程費用，除有前開施工發
      現之狀況外，另因縣政府之主管機關要求原告施工之配合，亦即須按照主管機
      關之規範打鋼軌，原告乃即向被告營運處現場之檢驗員為反應，再由被告營運
      處各級主管會勘，而由被告製作會勘紀錄，嗣並簽立契約會核書作確認，被告
      自已同意為追加，至工程竣工報告單所記載之契約金額指的是原約定之工程款
      金額，並不能證明工程並無追加等情。被告則以本件工程總價為九百十五萬元
      ，如增列原告主張之二百二十七萬八千五百六十元，則契約之總價將為一千一
      百四十二萬八千五百六十元，顯然超過其他廠商得標機會之不公平結果，故而
      被告自不可能同意原告增列工程款之請求，至前開會勘紀錄及契約變更會核書
      僅是內部資料，原告亦自認該會核書要經過各級主管最後確認，本件主管最後
      並未同意變更追加，亦無對外通知、送達、合意，自不發生變更契約之效力，
      所以工程驗收紀錄五之（一）部分，也加以保留擋土牆之計價方式，其後工程
      竣工報告單亦記載原工程款九百十五萬元，所以本件應無契約變更之問題。
  ４、本件工程擋土之鋼軌樁數量為多少：原告主張本件工程之管線深度約有四點三
      公尺到四點六公尺，所以鋼軌深度要到五公尺，是就管路鋼軌樁部分，計算出
      之實際長度為七千二百六十公尺，且實際施工完畢也有照相，並提供給被告，
      由雙方確認施工長度以簽訂契約變更會核書等情。被告則抗辯本件擋土（單邊
      ）數量為一千二百公尺，如以單邊數量計算，兩側鋼軌合計至多為二千四百公
      尺，原告主張為七千二百六十公尺，即屬無據等情。
  ５、本件工程承攬契約經變更追加後，是否因已逾原主契約工程金額百分之五十，
      違反政府採購法規定，以致不能為此工程款之追加：原告主張本件經追加後按
      照實作計價之款項為一千四百五十一萬五千六百九十一元（含稅），但原告已
      經主張本件總工程款為一千三百七十一萬五千六百九十一元（含稅），並以此
      做為本件工程款請求之依據，並未超過政府採購法規定之上限，自無違反政府
      採購法之問題等情。被告則以契約工程金額為八百七十一萬四千二百八十六元
      ，含稅後合計為九百一十五萬元，而依政府採購法第二十二條第一項第六款規
      定，本件工程僅於原主契約金額百分之五十即工程金額一千三百零七萬一千四
      百二十九元（未含稅）範圍內，始得洽商原訂約廠商辦理追加採購，而因本件
      原告主張變更後之工程金額為一千三百八十二萬四千四百六十八元（未含稅）
      ，已逾原主契約金額百分之五十，自違反政府採購法規定，以致無法同意原告
      增列費用之請求，至原告其後主張之總工程款金額是否會仍有違反政府採購法
      規定之虞，其效力判斷則由本院審酌等情置辯。
（四）兩造均同意就本件爭點以前開協議整理者為限，就其他爭點則不再主張。
三、得心證之理由：
（一）本件既經兩造整理並簡化爭點如上述，即應分別就上開整理之爭點加一論述；
      而首應論究者即為被告有無當事人能力，而此爭點本為程序之先決問題，惟為
      便於兩造間爭點之整理，乃於此始加以論述。按分公司係由總公司分設之獨立
      機構，就其業務範圍內之事項涉訟時，有當事人能力（最高法院四十年度台上
      字第三九號判例意旨參照）；上開肯定分公司具有當事人能力，其重點在於係
      獨立機構，而非是否依公司法之規定為分公司之登記。此就其後認政府機關之
      分支機構，就其業務範圍內之事項涉訟時，亦有當事人能力自明（最高法院五
      十一年度台上字第二七七二號判例意旨參照）；又所謂獨立機構，必有一定之
      組織型態，健全之人事編制及獨立之會計制度始足當之，故實例上均認台灣電
      力公司各地營業處、台灣糖業股份有限公司各地糖廠、依法組織設立之銀行各
      地分行，有當事人能力。（最高法院六十四年度台上字第二五八號、七十三年
      度台上字第二０三０號、七十二年度台上字第一三一七號判例意旨參照)。查
      本件被告雖為台灣電力公司所屬之營運處，惟依據台灣電力公司供電區營運處
      辦事細則第一條、第二條第二款規定，營運處係依據台灣電力公司頒布之供電
      區營運處組織規程設立，而被告並設有運轉、電子計算機、維護、工程、線路
      、電纜、地權、總務、工業安全衛生、會計、人事、政風十二課，另設超高壓
      變電所、一次變電所及線務段等，亦有台灣電力公司供電區營運處辦事細則一
      份在卷可按；次查就前開工程，係由被告直接進行公開招標公告，公告所載之
      招標機關亦係記載被告，另與原告簽訂本件工程採購承攬契約、契約變更會核
      書者，亦均為被告等情，並有中文公開招標公告資料、工程採購承攬契約、契
      約變更會核書各一份在卷可考；是台灣電力公司既有就所屬各營運處訂定設置
      依據之組織規程，而被告其下又設有多個單位執行各項業務，並參諸前開實務
      見解，應認被告具有當事人能力。
（二）本件基於前述，被告既有當事人能力，而與原告簽訂本件工程採購承攬契約、
      契約變更會核書者，亦均為被告，則被告茍尚有積欠原告工程款，原告即得對
      被告為請求。原告主張曾就本件電力電纜管路工程簽訂有承攬契約，因施工過
      程中發現流沙崩塌嚴重，且地下水過多，原設計鋼軌數量不足，無法施作，經
      兩造會同至現場進行會勘結果，認應依現地狀況密集增設鋼軌，原告並已依約
      完工等情，業據提出工程驗收紀錄、會勘紀錄、契約變更會核書、工程採購承
      攬契約等為證，亦為被告所不爭執，自堪信原告此部分之主張為真實。惟原告
      主張前開密集增設鋼軌之結果，以致工程款增加，原告自得請求此部分增加之
      工程款一百四十七萬八千五百六十元等情，則為被告所否認，並辯稱兩造所簽
      訂之工程採購承攬契約係屬於總價承包契約，不會因實際施作之結果而增加約
      定之工程款云云；是本件次應審究者即為本件工程採購承攬契約是否屬於總價
      承包契約，而不得因漏列項目或金額計算錯誤更改或增減其金額。原告主張本
      件工程採購承攬契約並非採取總價承包，且依據工程採購承攬契約所附之訂價
      單，就鋼軌部分在備註欄也係記載實作實算等情，業據提出工程採購承攬契約
      一份為證。被告雖辯稱依據前開契約第四條約定係屬於總價承包契約云云；而
      查兩造簽訂之本件工程採購承攬契約，其第四條固有約定契約總價，然該條約
      定另記載「內容詳訂價單」、「本契約金額實做實算」等語；又依該契約所附
      之訂價單，就管路擋土（鋼軌樁施作）、管路埋設、人孔、柏油路面等多項，
      在備註欄均係記載「實做實算」等語，足見兩造簽訂之本件電力電纜管路工程
      雖有約定工程總價，但因有諸多項目均待現場實際施作始能確定其數量，所以
      就契約總價另約定「內容詳訂價單」、「本契約金額實做實算」，以為施作之
      彈性，而此亦係於兩造均屬公平之約定，從而被告辯稱本件工程係屬於總價承
      包契約云云，即不足採。被告雖另辯稱依據本件契約所附之施工說明書第三章
      第四節第（13）條約定，就擋土設備費用應由承攬人即原告自行負擔，從而原
      告自不能就施作鋼軌之數量增加而向被告請求云云；查本件契約所附之施工說
      明書第三章第四節第（13）條係約定：「除圖說另有規定外，擋土設備概由乙
      方（即原告）自行負責辦理，並負擔一切費用及責任，擋土設備以能抵抗土壓
      為原則」等語；而基於前述，就管路擋土（鋼軌樁或鋼板樁責任施工）業已約
      定採實做實算，又參諸前開施工說明書第二章第六節第（2）（3）係約定實做
      驗收項目，施工時其單項工程數量之增減，已達原估列數量百分之五十以上，
      且其單項增減金額達查核金額百分之一以上者，即需事先報請被告核准憑以施
      工及結算；凡註明實做驗收之臨時施工設備，如抽排水設備、擋土設備、安全
      圍籬、吊掛及保護等設施，於拆除前應拍照及報請被告會測，並留存完整紀錄
      ，備作結案依據，否則至驗收時因無法證實，一律不予給價等語，有該施工說
      明書一份在卷可按；足見就擋土之埋設鋼軌樁或鋼板樁部分，兩造業已另有約
      定，且只要符合上述之程序，即得就實際增加之數量辦理結算工程款，從而被
      告此部分所辯亦不足採。被告雖另辯稱依據被告提出之工程竣工報告單，其上
      記載之契約金額為九百十五萬元，足見本件契約係屬於總價承包契約云云；惟
      原告主張前開工程竣工報告單記載之金額，係為原約定之工程款金額等情；而
      查前開工程竣工報告單固有記載契約金額九百十五萬元，惟其下方尚有「竣工
      金額」欄，此部分則係記載「結算中」等語，足見由此竣工報告單之記載，既
      然竣工後之工程款尚待結算，反而可證本件承攬契約並非屬於總價承包契約自
      明。次查原告於施作前開工程中之管路擋土工程，因發現流沙崩塌嚴重，且地
      下水過多，原設計鋼軌數量不足，無法施作，經兩造於八十九年十一月二十四
      日至現場會勘結果，由被告製作會勘紀錄，認就鋼軌擋土設施應依現地狀況密
      集增設鋼軌（每進行米兩側至少得打五米長兩支合計十米長以上之鋼軌），其
      數量實作實算；嗣原告依據前開會勘結論施作，於完工後因施作之鋼軌樁業增
      加至七千二百六十公尺，乃經兩造確認實際施作之數量後，又簽訂契約變更會
      核書，以確定變更後之工程金額等情，亦有會勘紀錄、契約變更會核書（含契
      約變更增減明細表）各一份在卷可考，被告就前開文書之形式真正亦不爭執，
      足見原告就前開因施作過程中原設計之鋼軌數量不足必須增加時，業已依據上
      述程序報請被告核准辦理，從而原告自得就前開確認之實際施作數量請求被告
      給付工程款自明。
（三）其次應審究者為被告得否以本件工程因增加工程款剝奪其他投標廠商得標機會
      之不公平結果，而拒絕原告為增加工程款之請求。基於前述，就埋設鋼軌之計
      價，既係依實際施作之數量計算，且原告亦已依契約所附之施工說明書規定報
      請被告核准進行密集增設鋼軌工程，則原告本即得依據兩造之前開約定，請求
      被告給付因而增加之工程款自明。被告雖辯稱原告投標本件工程之總價為九百
      十五萬元，如增列原告原主張增加之工程款二百二十七萬八千五百六十元為本
      件契約價格，則此契約價格即超過其他廠商投標價格（如訴外人建智營造公司
      之投標價格為一千一百三十萬元，皇家建設工程公司為一千零十三萬元），致
      生剝奪其他投標廠商得標機會之不公平結果，是無法同意原告增列費用之請求
      ，又縱原告其後主張增加之工程款減為一百四十七萬八千五百六十元，亦仍超
      過前開皇家建設工程公司之投標金額云云。惟查被告於進行招標時就鋼軌擋土
      設施原設計之數量為一千二百公尺，並採實做實算方式，有前開工程採購承攬
      契約、會勘紀錄在卷可按，是參與投標之其他廠商（如訴外人建智營造公司、
      皇家建設工程公司等），於投標時就此部分之估算投標價格，自係以一千二百
      公尺為基準，是縱由其他廠商得標，茍經確認有密集增設鋼軌樁之必要，其他
      廠商施作之結果，經實做實算後，亦會增加原投標之金額；況依前述，本件係
      因施作過程中，發現流沙崩塌嚴重，且地下水過多，而原設計鋼軌數量不足，
      無法施作等情，則因而密集增加施作鋼軌數量之結果，亦非原告所能預料，復
      係依據兩造會勘結論辦理，從而此部分增加之工程款，自不會對其他未得標廠
      商產生不公平之結果，被告更不能以此為由，事後又翻異而拒絕對原告此部分
      所增加工程款之給付，是被告此部分所辯亦不足採。
（四）又原告既得就實際增加施作部分，依據原約定價格計算工程款，則本件另應審
      究者即為本件工程有關擋土鋼軌隻實際施作數量為多少。原告主張本件工程之
      管線深度約有四點三公尺到四點六公尺，鋼軌深度要到五公尺，是就管路鋼軌
      樁部分，計算出之實際長度為七千二百六十公尺等情，業據提出契約變更會核
      書（含契約變更增減明細表）一份為證，而被告就前開契約變更會核書之形式
      真正亦不爭執，自堪信原告此部分之主張為真實。被告雖辯稱前開變更會核書
      僅為被告機關之內部文件，尚未對外通知、送達、合意，自不發生變更契約之
      效力云云；惟查前開契約變更會核書不僅業經被告之經辦單位即總務課用印，
      會計課欄亦註記「會計課已在正本核章」，另並經被告之副經理、經理蓋印，
      加蓋被告營運處之印信，而承包廠商即原告亦已用印等情，有該契約變更會核
      書在卷可考，足見前開契約變更會核書顯已經兩造意思表示合致而成立。又查
      被告已取得前開經兩造用印之契約變更會核書之原本，亦足見被告業將承諾確
      認之前開會核書交付原告，自亦發生對外通知之效力，是被告此部分所辯亦不
      足採。被告雖另辯稱本件工程管路擋土（單邊）數量為一千二百公尺，則兩側
      管路擋土鋼軌樁之數量至多為二千四百公尺（1200×2=2400）云云；惟基於前
      述，原告於施作前開工程中之管路擋土工程，因發現流沙崩塌嚴重，且地下水
      過多，原設計鋼軌數量不足，無法施作，兩造經至現場會勘結果，協議就鋼軌
      擋土設施應依現地狀況密集增設鋼軌（每進行米兩側至少得打五米長兩支合計
      十米長以上之鋼軌）等情；又查本件工程經驗收時，原告所施作管路長度約七
      百公尺等情，亦有工程驗收紀錄在卷可按；則依前開會勘結論，以每進行一公
      尺之兩側至少打五公尺長兩支合計十公尺長以上之鋼軌，又衡情擋土工程之長
      度較諸管線為長，則七百公尺長之管路，因而施作鋼軌數量為七千二百六十公
      尺，亦符合前開會勘之結論。且查前開契約變更會核書所附之契約變更增減明
      細表，就鋼軌樁施作部分亦記載為七千二百六十公尺，並經被告確認，則除被
      告另行舉證證明原告實際施作之數量未達上開長度，亦不能再行事後加以否認
      ，是被告此部分所辯亦不足採，從而原告主張其實際施作鋼軌樁之長度為七千
      二百六十公尺等情，即堪信以為真實。
（五）本件原告實際施作鋼軌樁之數量既為七千二百六十公尺，則原告本得依據前開
      實際施作數量計算此部分得請求之工程款，是另應審究者即為本件工程承攬契
      約經前開變更追加後，是否因已逾原主契約工程金額百分之五十，違反政府採
      購法規定，以致不能為此工程款之追加。被告雖辯稱本件契約工程金額為八百
      七十一萬四千二百八十六元，含稅後合計為九百一十五萬元，而依政府採購法
      第二十二條第一項第六款規定，本件工程僅於原主契約金額百分之五十即工程
      金額一千三百零七萬一千四百二十九元（未含稅）範圍內，始得洽商原訂約廠
      商辦理追加採購，而因本件原告主張變更後之工程金額為一千三百八十二萬四
      千四百六十八元（未含稅），已逾原主契約金額百分之五十，自違反上開規定
      云云；按機關辦理公告金額以上之採購，在原招標目的範圍內，因未能預見之
      情形，必須追加契約以外之工程，如另行招標，確有產生重大不便及技術或經
      濟上困難之虞，非洽原訂約廠商辦理，不能達契約之目的，且未逾原主契約金
      額百分之五十者，得採限制性招標，政府採購法第二十二條第一項第六款固定
      有明文；惟基於前述，有關擋土之埋設鋼軌樁工程本即約定採實做實算原則，
      則因實際施作結果較諸原設計之數量為多，本為前開約定之範圍，從而是否屬
      於前開政府採購法第二十二條第一項第六款所稱之「追加契約以外之工程」，
      已非無疑。又縱仍有前開規定之適用，則當施作過程中發現應密集增加鋼軌數
      量而應依前開規定辦理限制性招標，即由原告施作此部分工程時，被告亦應明
      確與原告約定在未逾原主契約金額百分之五十之範圍內辦理；惟參諸前開會勘
      結論，被告卻係要求原告依現地狀況密集增設鋼軌（每進行米兩側至少得打五
      米長兩支合計十米長以上之鋼軌），而因施作管路之長度本已約定，則兩造在
      達成前開會勘結論時，顯已預見此增加埋設鋼軌樁數量結果，將致增加之工程
      款逾原主契約金額百分之五十，然被告仍要求原告依前開會勘結論密集增設鋼
      軌，更與原告簽訂契約變更會核書，則縱認上開作為與政府採購法之規定不符
      ，亦僅能認係被告所屬人員未依規定辦理，而因兩造業已就增設之鋼軌方式、
      數量另達成協議，原告並已依約施作，即無從阻卻已成立契約變更之效力發生
      。又查原告亦主張本件工程既有被告所述有違反政府採購法之顧慮，則其主張
      此部分施作鋼軌樁之工程款減為一百九十二萬九千七百六十元，而本件工程之
      總工程款（含追加部分）即為一千三百七十一萬五千六百九十一元（含稅），
      已未逾原主契約金額百分之五十等情，亦為被告所不爭執；則本件基於前述，
      前開增設鋼軌樁係確有其必要，又係施工前所未能預料，而因此增加之工程款
      ，由原告主張之工程款金額，亦未逾原主契約金額百分之五十，則亦無被告所
      辯違反政府採購法規定而無效之情形，是被告此部分所辯亦不足採。
（六）綜上所述，本件原告既已依約完工（含增加工程部分），並經被告驗收，而原
      告主張依據前開計算之總工程款，被告尚有一百四十七萬八千五百六十元尚未
      給付等情，亦為被告所不爭執，則原告主張被告應給付前開尚欠之工程款一百
      四十七萬八千五百六十元及該部分金額自起訴狀繕本送達翌日即九十二年三月
      二十八日起至清償日止按年息百分之五計算之利息等情，即屬有理由，應予准
      許。
四、假執行之宣告：
    兩造均陳明願供擔保，聲請宣告假執行及免為假執行，經核均無不合，爰分別酌
    定相當擔保金額併准許之。
五、據上論結，本件原告之訴為有理由，依民事訴訟法第七十八條、第八十三條第一
    項前段、第三百九十條第二項、第三百九十二條第二、三項，判決如主文。
中      華      民      國    九十二    年      九      月    二十三    日
                                  臺灣新竹地方法院民事第一庭
~B法      官  李承訓
右為正本係照原本作成。
如對本判決上訴，須於判決送達後廿日內向本院提出上訴狀。
~B法院書記官  吳玉蘭
中      華      民      國    九十二    年      九      月    二十三    日


司法院資訊處製作；財團法人民間司法改革基金會備份。
